【裁判字號】    98,上易,234
【裁判日期】    980422
【裁判案由】    詐欺
【裁判全文】
臺灣高等法院臺南分院刑事判決
上  訴  人
即  被  告  乙○○
上列上訴人即被告因詐欺案件，不服臺灣臺南地方法院97年度易
字第1622號中華民國98年2月3日第一審判決（起訴案號：臺灣臺
南地方法院檢察署97年度偵緝字第747號），提起上訴，本院判
決如下：
    主      文
原判決撤銷。
乙○○意圖為自己不法之所有，而侵占對於業務上所持有他人之
物，處有期徒刑捌月；減為有期徒刑肆月，如易科罰金，以銀元
參佰元即新台幣玖佰元折算壹日。
    事      實
一、乙○○從事珠寶代工及買賣為業，於民國 (下同)93年3月間
    ，售予鑽戒及裸鑽各1只予甲○○，總計新臺幣（下同）28
    萬元。其後乙○○因有其他客人欲購買其前售予甲○○價值
    16萬5 千元相同款式之鑽戒，遂於94年1月間某日，在臺南
    市○○區○○路537號甲○○所經營之店面處，要求甲○○
    將該只鑽戒借予其複製戒台，甲○○應允後因甲○○同時表
    示前向毆明發所購入重0.65克拉（實為0.63克拉，價值6萬5
    千元）之裸鑽1顆，欲換成1克拉之戒指，甲○○遂將上開鑽
    戒1只、裸鑽1顆同時交予乙○○。詎乙○○竟意圖為自己不
    法之所有，將上開2顆因業務上所持有之鑽石侵占入己，且
    數日後乙○○即避不見面，甲○○多次至乙○○住處尋訪，
    始於94年5月3日尋得乙○○，乙○○遂簽發面額為23萬元之
    本票1紙予甲○○，然本票屆期乙○○又未見蹤影。
二、案經被害人甲○○ (原名黃瓊慧)訴由台南市警察局第三分
    局移送臺灣臺南地方法院檢察署檢察官偵查起訴。
    理      由
壹、程序方面：
    本件上訴人即被告所犯為死刑、無期徒刑、最輕本刑為三年
    以上有期徒刑以外之罪，被告於本院審理中就被訴事實為有
    罪之陳述，經本院審判長告知簡式審判程序之旨，並聽取公
    訴人、被告之意見後，合議庭認為適宜，依刑事訴訟法第二
    百七十三條之一第一項規定，裁定進行簡式審判程序，則有
    關本件證據調查，不受刑事訴訟法第一百五十九條第一項、
    第一百六十一條之二、第一百六十一條之三、第一百六十三
    條之一及第一百六十四條至第一百七十條規定之限制，先此
    敘明。
貳、實體方面：
一、上揭犯罪事實，業據被告乙○○於原審及本院審理中坦承，
    核與告訴人即證人甲○○於偵查中之指訴及證述情節相符，
    並有被告乙○○於94年5月3日簽發之本票一紙、告訴人甲○
    ○ (原名黃瓊慧)提出之鑽石保證書影本二份、鑽石證明書
    譯本一份附卷可稽，被告乙○○自白與事實相符，自可採為
    證據，其罪證明確，犯行堪以認定。
二、新舊法比較：
  (一)關於罰金刑貨幣單位由銀元修正為新臺幣之法律適用，因九
    十五年七月一日修正公布施行之刑法施行法第一條之一增訂
    「（第一項）中華民國九十四年一月七日刑法修正施行後，
    刑法分則編所定罰金之貨幣單位為新臺幣。（第二項）九十
    四年一月七日刑法修正時，刑法分則編未修正之條文定有罰
    金者，自九十四年一月七日刑法修正施行後，就其所定數額
    提高為三十倍。但七十二年六月二十六日至九十四年一月七
    日新增或修正之條文，就其所定數額提高為三倍」，為罰金
    罰鍰提高標準條例第一條前段之特別規定，經查刑法第二百
    八十四條第一項後段自七十二年六月二十六日（即罰金罰鍰
    提高標準條例修正公布日）迄今未修正，其罰金之法定刑各
    為「一千元」、「三百元」、「三百元」（貨幣單位均為「
    銀元」），再依罰金罰鍰提高標準條例第一條前段規定罰金
    刑提高十倍各為「銀元一萬元」、「銀元三千元」、「銀元
    三千元」，依現行法規所定貨幣單位折算新台幣條例規定折
    算各為「新臺幣三萬元」、「新臺幣九千元」、「新臺幣九
    千元」；又於刑法施行法第一條之一施行日（即九十五年七
    月一日）後，刑法所定罰金之貨幣單位改為「新臺幣」，就
    其所定數額提高三十倍，亦各為「新臺幣三萬元」、「新臺
    幣九千元」、「新臺幣九千元」，是刑法施行法第一條之一
    施行後，罰金刑貨幣單位雖有「銀元」、「新臺幣」之更異
    ，惟適用結果之罰金額度則無二致，就罰金法定刑提高之「
    刑罰權規範內容」並無利或不利變更，自不生新舊法之比較
    問題，惟應適用具特別法性質之刑法施行法第一條之一規定
    。
  (二)修正前刑法第41條第1項前段規定易科罰金，得以1元以上3
    元以下折算壹日，又依被告行為時之易科罰金折算標準，修
    正前罰金罰鍰提高標準條例第2條前段（現已刪除）規定，
    就其原定數額提高為100倍折算1日，則本件行為時之易科罰
    金折算標準，至多以銀元300元折算1日，經折算為新臺幣後
    ，應以新臺幣900元折算為1日。惟修正後刑法第41條第1項
    前段則規定易科罰金，得以新臺幣1,000元、2,000元、3,00
    0元折算壹日，以舊法有利被告。而依95年6月14日修正公布
    、同年7月1日施行之刑法施行法第1條之1規定：「中華民國
    94年1月7日刑法修正施行後，刑法分則編所定罰金之貨幣單
    位為新臺幣（第1項）。94年1月7日刑法修正時，刑法分則
    編未修正之條文定有罰金者，自94年1月7日刑法修正施行後
    ，就其所定數額提高為30倍。但72年6月26日至94年1月7日
    新增或修正之條文，就其所定數額提高為3倍（第2項）」。
    考其立法理由，係因應修正後刑法施行後，依修正刑法第33
    條第5款規定，罰金貨幣單位已改為新臺幣，是以分則編各
    罪所定罰金之貨幣單位，自應配合上開規定修正，且新刑法
    施行後既已不再適用「現行法規所定貨幣單位折算新臺幣條
    例」，為使罰金數額趨於一致，避免衍生新舊法比較適用問
    題，以緩和實務適用法律之衝擊，於不變動罰金數額之前提
    下，而為制定（前揭條文立法意旨參照），是適用前揭條文
    之結果，僅貨幣單位由銀元改為新臺幣，其罰金數額實與舊
    刑法時代適用罰金罰鍰提高標準條例第1條額度相同，對於
    被告而言並不發生有利或不利之問題，非屬法律變更，當無
    須就新舊法比較適用，附此敘明。
三、核被告乙○○所為係犯刑法第336條第2項之業務侵占罪。
四、原審予以論罪科刑，並量處有期徒刑捌月；減為有期徒刑肆
    月，如易科罰金，以銀元參佰元即新台幣玖佰元折算壹日，
    固非無見。惟查：按適用簡式審判程序之有罪判決書之製作
    ，準用第四百五十四條之規定，刑事訴訟法第310-2條定有
    明文。又簡易判決應記載罪事實及證據名稱，刑事訴訟法第
    454條第一項第二款亦定有明文，本件原審適用簡易判決書
    之製作，惟未於判決書內記載證據名稱，致判決失所依據，
    即有未洽。被告上訴意旨認原審判決過重，雖不足採，惟原
    判決既有可議，自應由本院將原判決撤銷改判。爰審酌被告
    犯罪之動機、目的、手段、所生損害及犯罪後未與被害人達
    成和解，難認犯後態度良好及犯後坦承犯行等一切情狀，量
    處如主文第二項所示之刑，以資懲戒。又被告犯罪之時間，
    在96年4月24日之前，依中華民國96年罪犯減刑條例之規定
    ，應減其宣告刑二分之一，並諭知如易科罰金之折算標準，
    如主文所示。又公訴人雖論以被告先後2次侵占鑽石之犯行
    ，時間緊接，犯罪構成要件相同，顯係基於概括犯意為之，
    應依刑法第56條之規定以連續犯一罪論，然查上揭2顆鑽石
    係告訴人同時交付被告，而為被告一行為所侵占者，尚難認
    係數行為之連續犯，又因公訴人認前開起訴論罪之事實，為
    裁判上一罪關係，爰不另為無罪之諭知；又本件起訴書雖載
    被告所犯為刑法第339條第1項之詐欺取財罪，惟此部分經原
    審蒞庭檢察官當庭予以更正為業務侵占罪，故本院毋庸依刑
    事訴訟法第300條為起訴法條變更之諭知，附此敘明。
五、據上論結，應依刑事訴訟法第369條第一項前段、第364條、
    第299條第一項前段，刑法第2條第1項、第336條第2項，修
    正前刑法第41條第1項前段，中華民國96年罪犯減刑條例第
    2條第1項第3款、第7條、第9條，刑法施行法第1條之1第1項
    前段、第2項，修正前罰金罰鍰提高標準條例第2條，判決如
    主文。
本案經檢察官李傳來到庭執行職務。
中    華    民    國    98    年    4     月    22    日
                  刑事第五庭    審判長法  官  楊明章
                                      法  官  戴勝利
                                      法  官  顏基典
以上正本證明與原本無異。
不得上訴。
                                      書記官  呂嘉文
中    華    民    國    98    年    4     月    22    日
【附錄】本判決論罪科刑法條：
刑法第336條第2項：
對於業務上所持有之物，犯前條第1項之罪者，處6月以上5年以
下有期徒刑，得併科3千元以下罰金。


司法院資訊處製作；財團法人民間司法改革基金會備份。
